【裁判字號】    98,交聲,180
【裁判日期】    981015
【裁判案由】    違反道路交通管理處罰條例聲明異議
【裁判全文】
臺灣雲林地方法院交通事件裁定         98年度交聲字第180號
移送機關即
原處分機關  交通部公路總局嘉義區監理所雲林監理站
異  議  人
即受處分人  甲○○
上列異議人即受處分人因違反道路交通管理處罰條例案件，對於
交通部公路總局嘉義區監理所雲林監理站民國98年8 月31日所為
之裁決處分（原處分案號：雲監裁字第裁72-KK0000000號），聲
明異議，本院裁定如下：
    主  文
原處分撤銷。
甲○○不罰。
    理  由
一、原處分意旨略以：異議人即受處分人甲○○，於民國98年1
    月16日晚上11時50分許，駕駛車牌號碼5871-LZ 號自用小客
    車，行經雲林縣虎尾鎮縣處，有「駕車行經有燈光號
    誌管制之交岔路口闖紅燈」之違規行為，嗣異議人未於舉發
    通知單所載應到案日期前（即98年3 月28日）提出申訴，且
    逾越應到案期限60日以上未繳納罰鍰，原處分機關遂依道路
    交通管理處罰條例第53條第1 項、第63條第1 項及違反道路
    交通管理事件統一裁罰基準表規定，裁處異議人罰鍰新臺幣
    （下同）5,400 元，並記違規點數3 點。
二、聲明異議意旨略以：異議人已於3 年多前搬離雲林縣斗南鎮
    ○○○路21號9 樓之10，但車子分期付款中，監理所人員告
    知不能變更地址，日前有違規通知單寄去該處，因異議人已
    不住在此處而未收到違規通知單，再次收到罰單時金額已高
    達5,400 元，為何第一次罰單寄去舊址，第二次罰單就可以
    寄到異議人現址，異議人非不理會罰單，且願接受該有的罰
    款，只是因為地址的疏失，沒有收到違規通知單，爰依法聲
    明異議。
三、按對於違反道路交通管理處罰條例之行為，逕行舉發者，應
    按已查明之資料填註車牌號碼、車輛種類、車主姓名及地址
    ，並於通知單上方空白處加註逕行舉發之文字後，由舉發機
    關送達被通知人；處理違反道路交通管理事件，有關文書送
    達之程序，依行政程序法之規定，違反道路交通管理事件統
    一裁罰基準及處理細則第11條第1 項第4 款、第5 條分別定
    有明文。而依行政程序法第68條第1 項、第72條第1 項前段
    規定：送達由行政機關自行或交由郵政機關送達；送達，於
    應受送達人之住居所、事務所或營業所為之。再前開所稱「
    住居所」係民法上概念（即民法第20條至第24條所規定），
    指當事人依一定事實，足認以久住之意思，住於一定之地域
    者，即為設定其住所於該地；所謂「一定事實」，包括戶籍
    登記、居住情形等，尤以戶籍登記資料為主要依據，但不以
    登記為要件。而戶籍法所為之戶籍住址之登記，採形式主義
    ，未登記不發生戶籍法上效力。戶籍登記之住址，則為戶籍
    管轄區內之處所，主要發生選舉、兵役、教育等公法上效力
    ，與住居所為民法上法律行為的準據，發生各種民事上的效
    力，二者規範意旨不同。實務上戶籍法上的住址與民法上的
    住居所，絕大多數情形雖為同一處所，但並非當然同一，然
    不論法院或行政機關在調查「住所」時，通常均以戶籍登記
    的住址為認定標準。末按違反處罰條例之行為，自行為成立
    之日起；行為有連續或繼續之狀態者，自行為終了之日起，
    逾3 個月不得舉發，道路交通管理處罰條例第90條前段定有
    明文。
四、經查：
  (一)本件舉發違反道路交通管理事件通知單及採證相片，業經雲
    林縣警察局於98年3 月2 日查詢車主車籍地址，即雲林縣斗
    南鎮○○○路21號9 樓之10後郵掛寄出，因不獲會晤異議人
    本人亦無受領文書之同居人，於同年3 月5 日寄存於斗南郵
    局待領等情，有雲林縣警察局98年9 月17日雲警交字第0981
    302101號書函、交通部公路總局嘉義區監理所雲林監理站98
    年9 月23日嘉監雲字第0982104057號函各1 份附卷可稽，堪
    以認定。
  (二)惟經本院查詢異議人戶籍資料結果，異議人早於95年6 月21
    日變更其戶籍地址至「雲林縣斗六市○○里○○路156 巷81
    號」，而本案裁決書亦寄送上開地址，由異議人本人於98年
    9 月4 日親自收受，此有異議人個人基本資料查詢結果、遷
    徙紀錄資料查詢結果及送達證書各1 紙在卷可考（參本院卷
    第13、14頁），異議人稱其於舉發通知單寄存送達當時，實
    際上並未居住於車籍地，應堪採信。又舉發機關於製作舉發
    通知單後，透過戶政查詢系統查明異議人所居住之戶籍地址
    ，乃輕而易舉之事，觀之原處分機關寄發本案裁決書時，係
    向異議人現戶籍地送達亦明，舉發機關不為查明即逕依異議
    人之車籍地址為前揭送達，尚不得逕以異議人未陳報變更住
    所地，即卸免其依法送達之義務。基此，本件舉發機關本應
    查明異議人變更後戶籍地而為送達，卻僅向車籍資料所載之
    舊戶籍地送達，該送達程序即有瑕疵。從而，原舉發單位未
    經查明異議人之住居所，即逕依異議人之車籍地址為送達，
    其送達程序要非妥適，尚不生合法舉發之效力。
五、綜上所述，本件舉發通知單既未經合法送達，原舉發單位所
    為之舉發程序即未完成，而異議人違反道路交通管理罰條例
    行為成立之日為98年1 月16日，原舉發單位既未依行政程序
    法之規定為合法送達，揆諸前開說明，自不符道路交通管理
    處罰條例第90條前段行為成立之日起3 個月內舉發之要件，
    原處分機關仍對異議人為裁罰，即有未合，應由本院裁定將
    原處分撤銷，並另為異議人不罰之諭知，以資適法。
六、據上論斷，應依道路交通管理處罰條例第87條第2 項，道路
    交通案件處理辦法第20條前段，裁定如主文。
中    華    民    國    98    年    10    月    15    日
                  交通法庭  法  官  王  素  珍
以上正本證明與原本無異。
如不服本裁定，應於裁定送達後5 日內向本院提出抗告狀（須附
繕本）。
                            書記官  吳  伊  婷
中    華    民    國    98    年    10    月    16    日


司法院資訊處製作；財團法人民間司法改革基金會備份。
